【裁判字號】    90,上易,1471
【裁判日期】    900731
【裁判案由】    侵占等
【裁判全文】
臺灣高等法院刑事判決                            九十年度上易字第一四七一號
    上    訴  人
    即  自訴  人  丁○○即陳.
    被      告  乙○○
    選任辯護人  姜明遠
    被      告  甲○○（巨業消防安全設備有限公司負責人）
            丙○○
右上訴人因被告侵占等案件，不服臺灣臺北地方法院八十九年度自字第九六七號，中
華民國九十年三月二十日第一審判決（檢察官併案案號八十九年度偵字第二一二九五
號）起訴案號）提起上訴，本院判決如左：
    主  文
上訴駁回。
    理  由
一、自訴意旨略以：（見起訴狀、原審卷第七十六頁至第八十三頁、第八十八頁至第
    九十七頁）。
（一）、緣被告乙○○任職利台證券西門分公司（設台北市○○街○段九十一號二樓
        ，下稱利台西門公司）營業經理期間，於民國八十九年十月九日向自訴人詐
        稱可委託代為認購「鈺創科技」現金增資股票，且被告乙○○為取信自訴人
        ，以遂行其詐騙自訴人錢財之目的，並對自訴人誆稱，自訴人之友人李文欽
        （併案之被害人）亦已委託其代為認購「合勤科技」云云，致使自訴人陷於
        錯誤，誤以為真，除簽具書面，並於同年十月九日將新台幣（以下同）二百
        六十萬元，匯入於被告乙○○指定之世華銀行、仁愛分行、帳號00000
        000000、王利綺之戶頭內。
（二）、自訴人經向利台證券取得被告乙○○買賣股票之相關帳戶（均為被告之親戚
        ）後發現：１、陳柏菁（帳號一六五九－三號）、（帳號一七七六－七號）
        及洪美惠等人，為被告乙○○之先生、小叔及妹妹。２、其中，陳柏菁帳號
        一六五九－三號內有融資庫存「嘉益」一，二一三，０００股；丙○○帳號
        一七五二－一號內有融資庫存「國喬」一三七，０００股、「嘉益」九九九
        ，０００股及現股庫存「國喬」二，七四０股、「中鋼」五，０００股、「
        環科」一０，０００股；陳建榮帳號一七七六－七號內有融資庫存「嘉益」
        三二六，０００股；洪美惠帳號內融資庫存「嘉益」五七四，０００股，其
        最後交易日均為十月七日及十月九日，顯見上開人等就本案均有牽涉其中。
（三）、至於「巨業消防安全設備有限公司」（下稱：巨業公司）負責人甲○○為被
        告妹妹之公公，該公司之銀行交易明細表中，發現有多筆大額外來匯入之款
        項，尤以九月十一日肆佰玖拾萬及九月十四日壹佰壹拾貳萬兩筆匯入款項，
        疑為被告乙○○詐騙李文欽之款項。自訴人由利台證券總公司（台北市○○○路○段三號二樓，下稱「利台公司」）營業部經理王嘉琳得知，自訴人於
        十月九日匯入王利綺帳戶之款項，被告乙○○即於同日將該款項轉入巨業公
        司之戶頭內，該公司負責人甲○○既為被告妹妹之公公，此二人與被告乙○○間，顯有共犯本案之情事存在。
（四）、被告乙○○雖辯稱其向自訴人所拿取之金錢係屬「借款」云云等語，然：
    １、觀察自訴人與被告乙○○於八十九年十月九日所簽訂之書面，雖冠以借據二
        字，然觀其內容，卻係記載：由被告乙○○惠向自訴人收取二百六十萬元，
        購買鈺創科技股票五萬股，每股五十二元正，並於八十九年十月二十四日由
        被告乙○○將上開五萬股之鈺創股票賣出後，將賣出所得之金錢繳付予自訴
        人。
    ２、上開字據內容，顯與一般借據之撰寫方式不合，蓋：
    一般借據一般僅書明借貸之數額、還款日期、還款方式、利息計算等內容。
    然，自訴人與被告乙○○於八十九年十月九日所簽訂之書面，卻係記載：
      由被告乙○○惠向自訴人收取二百六十萬元，購買鈺創科技股票五萬股，每股
      五十二元正，並於八十九年十月二十四日由被告乙○○將上開五萬股之鈺創股
      票賣出後，將賣出所得之金錢繳付予自訴人。試問：
      （甲）、一般而言，借錢予他人者只問其「願不願」出借金錢，至於借出之金
              錢被借錢之人如何使用，尚未聽聞有加以限制者，今本件若果係被告
              乙○○向自訴人借款而簽立借據，何需陳明所收取之金錢係用來「購
              買鈺創科技股票五萬股，每股五十二元正」借款用途？此實與一般經
              驗、常情不符！
      （乙）、自訴人與被告乙○○非親非故，本件若果係被告乙○○向自訴人借款
              ，何以未有利息計算之計載？
      （丙）、若利息之計算係以被告乙○○於八十九年十月二十四日由被告乙○○
              將上開五萬股之鈺創股票賣出後，將賣出所得之金錢繳付予自訴人，
              其超過二百六十萬元之部分即為利息，然而：Ａ、一般借貸，其利息
              之計算均以幾分利為計算之方式，豈有以本案之方式計算利息之道理
              ？Ｂ、股票之漲跌頗鉅，或漲或跌，若被告乙○○向自訴人收取二百
              六十萬元，購買鈺創科技股票五萬股，每股五十二元正後，於八十九
              年十月二十四日將上開五萬股之鈺創股票賣出後，其每股價格不到五
              十二元，自訴人豈非毫無利得？（被告乙○○既稱借款，出借金錢之
              人焉有不收取利息之理？）Ｃ、若被告乙○○向自訴人收取二百六十
              萬元，購買鈺創科技股票五萬股，每股五十二元正後，於八十九年十
              月二十四日將上開五萬股之鈺創股票賣出後，其每股價格超出五十二
              元，被告乙○○焉有可能將股票買賣所賺得之金錢全數繳付自訴人之
              道理？（則被告乙○○借款何用？）
（五）、併案部分：自訴人之友人李文欽告知自訴人，被告乙○○趁其受公司指派為
        公司客戶李文欽承辦受託買賣有價證券業務之便，向李文欽詐稱可委託其代
        為認購『合勤科技』現金增資股票，並以上述相同手法，使李文欽陷於錯誤
        ，誤以為真，除簽具書面外，並於同年九月十一日及十三日將匯款伍佰伍拾
        萬元及壹佰伍拾萬元，分別匯入於被告乙○○之世華銀行、西門分行、帳號
        00000000000號之戶頭內。被告乙○○並向李文欽承諾，保證其
        於同年十月十三日代為賣出「合勤科技」股票，並會將所賣出之股票價款共
        計捌佰萬元匯付李文欽，詎料被告乙○○於同年十月十三日起即無故未上班
        ，並藉詞推拖、避不見面至今，全無出面解決之意，李文欽因事後並未收到
        上開款項，經加查證後，發現乙○○並未有代其認購「合勤科技」之情事，
        始知被騙。
（四）、綜上所陳，認被告乙○○所為，實已涉嫌觸犯刑法詐欺及侵占等罪，被告丙○○及被告甲○○等人，亦涉嫌幫助被告乙○○為犯罪行為，併為本案之幫
        助犯。
二、按犯罪事實應依證據認定之，無證據不得推定其犯罪事實；又不能證明被告犯罪
    者，應諭知無罪之判決；刑事訴訟法第一百五十四條、第三百零一條第一項分別
    定有明文。又犯罪事實之認定，應憑真實之證據，倘證據是否真實尚欠明確，自
    難以擬制推測之方法，為其判斷之基礎；而認定犯罪事實之證據係指足以認定被
    告確有犯罪行為之積極證據而言，該項證據自須適合於被告犯罪事實之認定，始
    得採為斷罪資料，最高法院五十三年著有臺上字第六五六號、二十九年上字第三
    一０五號判例。且刑事訴訟上證明之資料，無論其為直接或間接證據，均須達於
    通常一般之人均不致有所懷疑，而得確信其為真實之程度，始得據為有罪之認定
    ，若其關於被告是否犯罪之證明未能達此程度，而有合理懷疑之存在，致使無從
    形成有罪之確信，根據「罪證有疑，利於被告」之證據法則，即不得遽為不利被
    告之認定，亦有最高法院七十六年度臺上字第四九八六號判例可稽。其以情況證
    據（即間接證據）斷罪時，尤須基於該證據在直接關係上所可證明之他項情況事
    實，本乎推理作用足以確證被告有罪，方為合法，不得徒憑主觀上之推想，將一
    般經驗上有利被告之其他合理情況逕予排除，此觀諸最高法院三十二年上字第六
    七號自明。
三、訊據被告乙○○、丙○○、甲○○均堅決否認有自訴人指訴之犯行。
（一）、乙○○部分辯稱：本件自訴人指訴伊涉有詐欺及侵占等犯嫌，無非係以被告
        所簽署之借據及案外人李文欽所立委託承諾書等為依據。然１、依系爭借據
        形式上觀之，該借據文字均係由自訴人自行書寫，被告乙○○僅於借款人下
        方簽名，苟該借據係用以表彰自訴人委託被告乙○○代購鈺創科技股票乙事
        ，自訴人大可將委託內容具體書寫載明，為何需以「借據」形式為之？２、
        依系爭借據內容觀之，清楚載明乙○○向陳永彬借款二百六十萬元情事，雙
        方並約定於八十九年十月廿四日後還款，不論就借款金額、還款日期均有明
        確記載，核與一般借款情形相符。苟如自訴人所言係委託被告乙○○代購鈺
        創科技現金增資股票，則為何自訴人未指定由何人擔任「特定人」？被告乙○○代購之報酬若干？十月廿四日股票賣出後漲跌之盈虧如何處理？凡此均
        未見自訴人合理說明，不惟與一般委託代購股票之情形有違，相對於訴外人
        李文欽所立委託承諾書更顯本件係單純借款未清償之民事債務糾紛。３、又
        本件自訴人身為證券公司高級業務經理，與被告乙○○認識往來多年，自訴
        人對鈺創科技公司現金增資程序自無不知之理，自訴人苟欲購買鈺創科技現
        金增資股票，大可自行購買，何須假手被告乙○○？又若自訴人確係委託被
        告乙○○代購股票，為何不待購得股票後視市場漲跌狀況衡情出售與否，卻
        於八十九年十月九日支付購買股票款項同時，預定於八十九年十月廿四日賣
        出股票而全然不顧及股票漲跌情況？顯與一般股票投資常態有違。況鈺創科
        技公司現金增資繳款日為八十九年十月十七日，自訴人不能諉為不知，苟自
        訴人係委託被告乙○○代購股票，為何卻於八十九年十月九日即先行款並
        自行書立借據？４、且被告乙○○因欲購買鈺創科技股票伍萬股，需款二百
        六十萬元，乃向證券同業之友人陳永彬借款，本應於十月十七日繳款日才需
        借用，然因十月九日被告乙○○需款軋支票，乃提前向自訴人借款，基於多
        年友誼且借款期間甚短，自訴人表示毋庸計息，被告乃主動表示如股票獲利
        將給自訴人吃紅，此即自訴人於借據內特別載明借款予被告乙○○係供乙○○購買鈺創科技股票若干之緣故，非如自訴人所言係委託代購股票。５、查
        被告原任職於利臺西門公司擔任營業員，為提昇業績且為家人參與股票投資
        乃由母親郭黃安代、妹妹丙○○及親戚洪美惠於利台公司開戶，其間因公司
        要求乃偶有以上開三個戶頭供客戶買賣股票使用。詎利台公司因與客戶間帳
        務不清，竟於八十九年七月至十月間多次非法扣留上開三戶賣出股票之應得
        價款，總計達九千六百五十六萬一千八百廿二元。上情業經郭黃安代等三人
        委請律師發函，利臺證券均置之不理，故郭黃安代等人業已向證期會提出檢
        舉。６、次查，被告因與利台公司間有財務糾紛，故於八十九年十月間被告
        所用帳戶內之款項及股票均遭利台公司凍結並提領拋售一空，致被告迄今仍
        無力償還自訴人系爭借款，非係被告有何詐欺及侵占犯行，更非被告故意賴
        債不還等語（見原審卷第一二八頁至第一三一頁、第一三八頁至第一三九頁
        ）。
（二）、被告丙○○辯稱，自己並未犯罪，以往和自訴人沒見過，沒往來等語（見原
        審卷第一三六頁）。
（三）、被告甲○○辯稱，伊沒騙錢。乙○○為何匯錢到巨業，我不清楚，巨業伊只
        是掛名而已，都是伊媳婦郭嘉麟處理等語（見原審卷第一七五頁）。
四、經查：
（一）、被告乙○○於八十九年十月九日任職利台證券西門分公司（設台北市○○街
        ○段九十一號二樓，下稱利台西門公司）營業經理期間，向自訴人稱可代為
        認購「鈺創科技」現金增資特定人認購股票，其繳款期日為同年十月十七日
        ，自訴人遂於同年十月九日將二百六十萬元，匯入於被告乙○○指定之世華
        銀行仁愛分行、帳號00000000000號、王利綺之戶頭內等情，為
        被告乙○○所自承，核與自訴人指訴情節相符，復經證人林文聖證述屬實，
        並有自訴人庭呈「鈺創科技」現金增資等明細表乙紙，雙方書立內容為「借
        新台幣貳佰陸拾萬元正，購買鈺創科技股票計伍萬股，每股伍拾貳元正，由
        陳君匯入世華銀行仁愛分行王利綺帳號00000000000，約於十月
        二十四日賣出股票後還款。」字據乙紙（見原審卷第三頁），及自訴人匯款
        文件影本一份在卷可稽（見原審卷第四頁），應堪信為事實。
（二）、又於本院調查時，經訊之自訴人為何特定人繳款期限為十月十七日，卻於十
        月九日匯款予被告時，自訴人答稱：「因為被告叫我那天匯進去的，她（他
        ）說他要先用」等語（見九十年六月十二日本院調查筆錄）。是自訴人於特
        定人繳款期限十月十七日前之十月九日匯款予被告，係應被告要求於特定人
        最後繳款期日前借予被告使用乙節，亦堪認定。
（三）、再者，乙○○主張其未能依約還款原因在於與利台公司發生糾紛，其以母親
        郭黃安代、妹妹丙○○及親戚洪美惠於利臺公司所開帳戶，均在八十九年十
        月間，遭該公司拋售提領，總計達九千六百五十六萬一千八百廿二元。此有
        乙○○所提出律師函、檢舉函、交易明細、存摺（均影本）在卷（見原審卷
        第一四０頁至第一七三頁），足證乙○○嗣因與利台公司發生債務糾葛，以
        致無法還款。
（四）、末查，被告丙○○帳戶雖於自訴人所述時間有前列股票買賣（見原審卷第八
        至十二頁交易資料），巨業公司與乙○○間確有資金往來（見原審卷第十四
        頁匯款影本），但是並無證據顯示丙○○、甲○○與乙○○共同或協助詐騙
        自訴人。
（五）、綜上論述，被告三人辯解確屬實情，此外，復查無其他確切事證，足資證明
        被告三人涉有詐欺、背信犯行，既不能證明被告犯罪，自應為彼等無罪之判
        決。
五、自訴部分既經宣告無罪，與併案部分即無裁判上一罪關係，應退還台灣台北地方
    法院檢察署繼續偵查。
六、原審為被告等無罪之判決，洵無不當，自訴人上訴指摘原判決不當，非有理由，
    其上訴應駁回。
據上論斷，應依刑事訴訟法第三百六十八條，判決如主文。
中    華    民    國    九十    年      七        月      三十一        日
                              臺灣高等法院刑事第二十一庭
                                  審判長法  官  葉  騰  瑞
                                        法  官  黃  國  忠
                                        法  官  江  國  華
右正本證明與原本無異。
不得上訴。
            書記官  吳  碧  玲
中      華      民      國     九十     年      八    月        二      日


司法院資訊處製作；財團法人民間司法改革基金會備份。
